【裁判字號】    91,訴,1327
【裁判日期】    920225
【裁判案由】    清償債務
【裁判全文】
臺灣板橋地方法院民事判決  九十一年度訴字第一三二七號
    原      告  甲○○
    被      告  己○○
                戊○○
    兼
    訴訟代理人  庚○○
    兼
    訴訟代理人  乙○○
右當事人間請求清償債務事件，本院判決如左：
    主    文
原告之訴及假執行之聲請均駁回。
訴訟費用由原告負擔。
    事    實
甲、原告方面：
  壹、聲明：求為判決：
    一、被告應連帶給付原告新台幣（下同）一百六十萬元及自民國（下同）九十年
        六月一日起至清償日止按年息百分之五計算之利息。
    二、願供擔保請准宣告假執行。
  貳、陳述：
    一、原告與王其中為兄弟關係，王其中之繼承人為被告己○○、庚○○、戊○○
        等三人（以下簡稱被告己○○等三人），王其中不幸於六十九年間因公死亡
        領有撫恤金新台幣（下同）一百四十萬一千五百八十一元及兒女結婚基金二
        十萬元，共一百六十萬一千五百八十一元（以下簡稱系爭款項），交由原告
        父親王竹咸（亦即被告己○○、戊○○、庚○○之祖父，被告樊丁○○、丙○○、乙○○之父親）保管十多年，存入王竹咸臺灣銀行退職金優惠利率之
        定期存款中。未料王竹咸於八十九年八月死亡，其遺產委託代書辦理繼承手
        續，而王竹咸之銀行存摺及定存單則由原告保管，王竹咸為立法委員，死亡
        後為辦理喪事召開家庭會議，兩造達成共識由王竹咸退職金五百二十九萬四
        千元中撥出一百六十萬元給被告己○○、庚○○、戊○○三人。
    二、因被告己○○等三人在王竹咸死亡後即要求索回王其中之保管款，但台灣銀
        行前開優惠利率定期存款未到期，存款人王竹咸又死亡，以致無法領出給付
        ，被告己○○等三人即於八十九年十一月間向台北縣中和市公所調解委員會
        （以下簡稱中和市調解委員會）聲請調解，兩造雙方於調解時，一致陳稱同
        意在被繼承人王竹咸遺產存款繼承後領出一百六十萬元交付被告己○○等三
        人，並非由原告給付一百六十萬元。只因原告年歲大又罹患帕金森症，收到
        調解書不懂利害關係，調解內容錯了也不知道，放在一邊，只知道請代書趕
        快辦理繼承手續，以便趕在九十年三月一日交付一百六十萬元。未料，尚未
        辦妥，被告己○○等三人即持調解書聲請強制執行，從原告之銀行存款中扣
        取一百六十萬元。
    三、被告己○○等三人向中和市調解委員會聲請調解時，雙方同意由王竹咸之遺
        囑中撥出一百六十萬元給付被告己○○等三人，結果調解書沒有寫清楚，誤
        為原告直接給付，造成一連串困擾，目前原告只好代為給付。原告前曾提起
        撤銷調解訴訟（鈞院九十年度訴字第一一三三號事件），因逾三十日之不變
        期間遭法院裁定駁回，原告認調解筆錄內容錯誤，被告己○○等三人不應直
        接向原告請求給付，孰知被告竟將錯就錯強要原告給付，原告只好起不當得
        利訴訟（鈞院九十年度訴字第二二五九號民事事件），卻因調解未被撤銷，
        被告己○○等三人之請求有法律上之原因而遭判決駁回。今王竹咸死亡，其
        繼承人有原告及被告庚○○、戊○○、己○○、乙○○、樊丁○○、丙○○
        共七人繼承，在王竹咸出殯前，由原告、訴外人王昌元、吳淑貞、被告乙○○、樊丁○○、丙○○等六人召開家庭會議，如何處理王竹咸喪事，一切支
        出均有收據，大家亦同意，原告僅係代被繼承人王竹咸清償一百六十萬元，
        按民法第三百十二條規定「就債之履行有利害關係之第三人為清償者，於其
        清償之限度內承受債權人之權利」。今債務人王竹咸死亡，而其繼承人承受
        被繼承人財產上之一切權利義務，並對被繼承人之債務負連帶責任（依民法
        第一千一百四十八條、第一千一百五十三條），又民法第二百七十三條規定
        債權人得對債務人中之一人或其全體同時或先後請求全部或一部之給付，故
        原告請求王竹咸之繼承人即被告己○○、戊○○、庚○○、樊丁○○、丙○○、乙○○連帶給付原告一百六十萬元。另原告係於九十年五月間清償被告
        己○○等三人一百六十萬元，原告並請求自九十年六月一日起至清償日止，
        按年息百分之五計算之利息。
    四、原告起訴本請求從兩造之被繼承人王竹咸之遺產扣取一百六十萬元給付原告
        ，因民法第一千一百五十一條規定繼承人有數人時在分割遺產前，各繼承人
        對於遺產全部為公同共有。而依民法第八百二十八條規定公同共有物之處分
        應得公同共有人全體之同意，故原告不得從王竹咸之遺產中求償，遂因此請
        求准予變更求償方式，直接對繼承人求償。
    五、對被告答辯之陳述：
    （一）系爭一百六十萬零一千五百八十一元是存入王竹咸名下之臺灣銀行公務員
          退休金優惠儲蓄存款定期存款之內。且是王竹咸所保管的，非由原告所保
          管的，係王竹咸死亡之後方由原告保管。
    （二）原告並未積欠被告一百六十萬零一千五百八十一元，王竹咸除了退職金定
          存以外，還有其他的現金也是由原告來保管。王竹咸名義之台灣銀行綜合
          存款存摺帳簿於王竹咸死亡後並未更換帳戶名義。
    （三）中和市調解委員會調解書已有載明，原告只是代保管，故原告只是代為清
          償而已。
  參、證據：提出調解筆錄影本一份、本院九十年四月九日九十年民執星字第五六六
      七號執行命令影本一件、本院九十年訴字第一一三三號民事裁定影本一件、九
      十年度訴字第二二五九號民事判決影本一件、臺灣銀行公務員退休金優惠儲蓄
      存款存單影本一件、王竹咸臺灣銀行綜合存款存摺影本一份。
乙、被告方面：
  壹、聲明：請求駁回原告之訴。
  貳、陳述：
  〈壹〉被告己○○、戊○○、庚○○部分：
    一、被告己○○、戊○○、庚○○之父親王其中係公務人員，王其中於六十九年
        間在職死亡，當時被告己○○、戊○○、庚○○尚年幼（分別為八、七、五
        歲），是以政府所發給之撫恤金為一百六十萬一千五百八十一元，乃由被告
        己○○等三人之祖父王竹咸（亦即原告之父）保管。而王竹咸去世前幾年，
        即因年老而無法處理事務，是以，王竹咸之所有財產，悉由原告（王竹咸之
        長子）代為處分及管理（包含前述歸屬於被告己○○等三人之撫恤金等）。
        王竹咸去世後，被告己○○等三人請求原告將系上揭撫恤金等返還被告己○○等三人，原告一再推託，被告己○○等三人念與原告乃伯姪血親關係，為
        求和諧，遂向台北縣中和市公所調解委員會聲請調解，事經調解成立，原告
        願付一百六十萬元予被告己○○等三人，並約定九十年三月一日付清，此有
        經鈞院八十九年十二月十二日核定之台北縣中和市調解委員會八十九年民調
        字第八八一號調解書可稽。詎原告卻未依約給付，被告己○○等三人再三請
        求，原告仍置之不理，被告己○○等三人無奈，乃以上開調解書為執行名義
        ，向鈞院聲請強制執行。該等撫恤金等乃應歸屬於被告己○○等三人，並非
        王竹咸之遺產，原告率將兩者混為一談，誠屬謬誤。
    二、系爭款項並非王竹咸之遺產，如原告主張係王竹咸之遺產，應由原告舉證證
        明於王竹咸死亡時，系爭款項確實在王竹咸名下之證明。且王竹咸之退職金
        於存入時即為固定之金額，因係優惠利率，依照規定不得再行存入其他金額
        。王竹咸是在八十九年八月十六日死亡，被告等六人均不知道王竹咸尚有原
        告所稱之臺灣銀行綜合存款帳戶，亦不知道該帳戶是由何人在使用。且依原
        告所提之王竹咸名義台灣銀行綜合存款帳戶存摺所示，王竹咸死亡時所結存
        的金額亦不足一百六十萬零一千五百八十一元，顯然系爭款項亦非在王竹咸
        名義之前開臺灣銀行綜合存款帳戶內，故系爭款項根本不在王竹咸的遺產裡
        面。
   〈貳〉被告樊丁○○、丙○○、乙○○為部分：
    一、被告樊丁○○、丙○○、乙○○三人（以下簡稱被告樊丁○○等三人）係原
        告之姊妹，王其中之撫恤金等本係由王竹咸保管，其後何以會由原告予以保
        管前開款項，被告樊丁○○等三人並不知情，亦均未分得先父王竹咸之任何
        遺產。否認原告所稱被告樊丁○○等人均同意動用王竹咸退職金以支付被告
        己○○等三人之系爭一百六十萬元撫恤金乙節。
    二、先母、先父王竹咸相繼去世後，先父王竹咸遺產包括多筆不動產及五百餘萬
        元退職金，復另有定期存款、活期存款等現金，惟原告及其子王昌元對於先
        父王竹咸遺產之處理、用途、金額及財務狀況均交待不清。
    三、先父王竹咸因係立法委員，退職金五百餘萬元，每月優惠利率之利息達七萬
        九千元，且因該筆退職金是優惠利率，銀行不准許其他普通存款存入該筆退
        職金內，故該筆退職金金額不可能更動或隨意動用，故系爭款項不可能係存
        入該筆王竹咸之退職金定期存款內，故原告所稱一百六十萬元為存入王竹咸
        退職金內之定期存款之一部份，顯非實在。
  參、證據：
  〈壹〉被告己○○等三人提出：台北縣中和市調解委員會八十九年民調字第八八一
                              號調解書影本一件。
  〈貳〉被告樊丁○○等三人未提出任何證據。
參、本院依職權調取本院九十年度訴字第二二五九號返還不當得利事件民事案卷，及
    向台灣台北地方法院函查有無受理被告六人之拋棄繼承或限定繼承之事件。
    理    由
一、原告本起訴請求被告應就兩造間之被繼承人王竹咸之遺產扣取一百六十萬元給付
    原告，嗣變更聲明為請求被告連帶給付原告一百六十萬元，並追加自九十年六月
    一日起至清償日止之法定遲延利息。被告對於原告訴之變更並無異議而為本案之
    言詞辯論，核與民事訴訟法第二百五十五條第二項規定相符；另被告雖不同意原
    告利息之追加，惟該部分因請求之基礎事實同一，且不甚妨礙被告之防禦及訴訟
    之終結，合於同法同條第一項第二款、第七款規定，應予准許，先予敘明。
二、原告起訴主張：被告之被繼承人王其中之撫卹金及兒女結婚基金共一百六十萬一
    千五百八十一元，係由其父王竹咸保管存入台灣銀行退職金優惠利率定期存款內
    ，台北縣中和市調解委員會八十九年民調字第八八一號調解書內容有誤，調解書
    真意係指由王竹咸遺產給付被告己○○、庚○○、戊○○一百六十萬元，非由原
    告給付，原告給予被告己○○、庚○○、戊○○之一百六十萬元即屬為王竹咸之
    遺產代墊予被告己○○、庚○○、戊○○之款項，故應由王竹咸之繼承人即被告
    六人負連帶清償之責，將系爭款項返還原告等情。
    被告己○○等三人則以：系爭款項非屬於王竹咸之遺產，原告應就系爭款項於王
    竹咸死亡時確係在王竹咸名下乙節，負舉證責任；且原告亦於中和市調解委員會
    調解時同意將系爭款項中之一百六十萬元返還予被告己○○等三人等語。另被告
    樊丁○○等三人則稱：就系爭款項，伊等不知原告與被告己○○三人間之情形如
    何等語，以為抗辯。
三、原告主張其與王其中為兄弟關係，王其中於六十九年間因公死亡，被告己○○、
    戊○○、庚○○為王其中之繼承人，領得撫恤金一百四十萬一千五百八十一元及
    兒女及兒女結婚基金二十萬元，合計一百六十萬一千五百八十一元，當時係交由
    原告之父親（即被告己○○等三人之祖父）王竹咸保管，及王竹咸於八十九年八
    月十六日死亡，系爭款項係由原告保管，嗣被告己○○等三人與原告於八十九年
    十一月二十八日在中和市調解委員會成立調解，原告同意於九十年三月一日一次
    現金付清一百六十萬元予被告己○○等三人，惟原告未依調解內容履行，被告己○○等三人乃執上開調解書為執行名義向本院聲請強制執行，並於九十一年五月
    間執行完畢受償一百六十萬元等事實，為兩造所不爭，並有台北縣中和市調解委
    員會調解書影本一件在卷可稽，堪信為真實。
四、原告主張兩造達成共識由王竹咸退職金優惠定期存款中撥出一百六十萬元予被告
    己○○、戊○○、庚○○乙節，為被告六人所否認，原告就該事實未舉證以實其
    說，尚難憑採。原告主張係自王竹咸死亡後始保管系爭款項等語，亦為被告所否
    認，並辯稱：於王竹咸死亡前，原告即已保管及處理王竹咸之所有財產，包括保
    管系爭款項在內。經查，王竹咸於八十九年八月十六日死亡，王竹咸之妻則在王
    竹咸死亡之前兩年左右即去世（見被告樊丁○○之答辯狀），但王竹咸於其妻死
    亡之前即已病重，當時王竹咸之所有財產事宜（包括系爭款項在內）即交由原告
    處理及保管，此為被告乙○○所陳明；又依原告所提之王竹咸名義台灣銀行綜合
    存款存摺，自八十六年四月一日起（此乃係因原告僅提出自該時起之存摺記錄）
    即按月於每月月初轉存入該帳戶七萬九千四百十元，直至王竹咸死亡（八十九年
    八月十六日死亡）後之八十九年十二月一日止（原告僅提出至該時為止之存摺記
    錄），並有於前該期間幾乎係按月提領現金七萬九千元之現金提領記錄，直至王
    竹咸死亡後，仍有繼續提領之記錄，長達四年餘期間內，均有按月提領固定金額
    現金之情形；復觀以上開王竹咸名義之存摺係由原告所提出，在原告提出之前，
    被告六人甚至均完全不知王竹咸尚且有該帳戶等情，足認被告所稱原告於王竹咸
    死亡之前即已保管處理王竹咸所有財產，包括系爭款項在內等語，應堪採信。原
    告所稱其自王竹咸死亡後，始開始保管處理包括系爭款項在內之王竹咸財產云云
    ，應非實在。準此，王竹咸既於生前即已為被告己○○、戊○○、庚○○三人之
    利益，將系爭款項委託原告保管處理，則王竹咸與原告之間自有委任關係存在。
五、至於王竹咸死亡後，原告與被告己○○、戊○○、庚○○在中和市調解委員會於
    八十九年十一月二十八日成立調解，原告同意於九十年三月一日一次付清現金，
    則其履行返還系爭款項，無非僅為履行自己基於其與王竹咸間之委任契約之受任
    人義務而已，係履行自己之法律上義務。又原告陳明自王竹咸死亡後迄今，並未
    選任遺產管理人，則原告履行將系爭款項返還予被告己○○、戊○○、庚○○之
    行為，顯然並非係履行被繼承人王竹咸之債務。
六、綜上，原告既係履行自己對於王竹咸間委任契約之受任人義務，顯非其所主張之
    以第三人地位代為清償之情形，從而，其依據民法第三百十二條規定，請求被告
    等六人連帶給付一百六十萬元及自九十年六月一日起至清償日止之法定遲延利息
    ，非有理由，應予駁回。原告之訴既經駁回，其假執行之聲請亦失所附麗，併駁
    回之。
七、據上結論：本件原告之訴為無理由，依民事訴訟法第七十八條，判決如主文。
中      華      民      國    九十二    年      二      月    二十五    日
                                臺灣板橋地方法院民事第四庭
~B法      官  陳翠琪
右為正本係照原本作成
如對本判決上訴，須於判決送達後廿日內向本院提出上訴狀
中      華      民      國    九十二    年      二      月    二十七    日
~B法院書記官  陳蒼仁


司法院資訊處製作；財團法人民間司法改革基金會備份。
